最高法院民事判決　　　　　　一○○年度台上字第一四八三號
上　訴　人　施 志 洋
　　　　　　施 光 洋
　　　　　　施 文 洋
　　　　　　施  美
　　　　　　翁 淑 媛
　　　　　　施 采 伶
　　　　　　施 佩 宜
　　　　　　施 和 良
　　　　　　施 佩 伶
　　　　　　施 德 洋
共　　　同
訴訟代理人　曾 泰 源律師
被 上訴 人　賴 正 峻
　　　　　　賴 玫 芸
　　　　　　賴陳秋子
共　　　同
訴訟代理人　陳 淑 芬律師
　　　　　　陳 宜 鴻律師
被 上訴 人　徐 王 訓
　　　　　　徐 鳳 鳴
　　　　　　徐 鳳 美
　　　　　　徐 華 興
上列當事人間請求塗銷土地所有權移轉登記事件，上訴人對於中
華民國一○○年三月十一日台灣高等法院花蓮分院第二審判決（
九十九年度重上字第六號），提起上訴，本院判決如下：
    主  文
原判決廢棄，發回台灣高等法院花蓮分院。
    理  由
本件原審維持第一審所為上訴人敗訴之判決，駁回其上訴，係以
：上訴人施志洋、施光洋、施文洋、施美、施德洋之被繼承人
施灶城（民國七十一年八月二十日死亡）、上訴人翁淑媛、施采
伶、施佩宜、施和良、施佩伶之被繼承人施照洋（九十六年九月
二十二日死亡）曾提供坐落花蓮市○○段二二七地號（合併前為
同段二二七、二三五地號）、二二七之一地號土地，於六十七年
十一月一日與被上訴人賴正峻、賴玫芸、賴陳秋子（下稱賴正峻
等三人）之被繼承人賴世芳（九十九年九月十六日死亡）簽訂合
建房屋契約書（下稱系爭合約），約定由賴世芳出資在上開土地
興建地下一層、地上七層房屋（下稱系爭房屋），賴世芳分得十
分之七之地上一層房屋及二分之一之地上二層房屋，施灶城、施
照洋並依約將二二七、二二七之一地號土地應有部分萬分之六三
七五移轉登記與賴世芳名下。嗣賴世芳雖完成系爭房屋之主要結
構，於七十年六月二十九日領得使用執照，並依其與施灶城、施
照洋於六十八年十一月八日所立協議書，配得門牌為花蓮市○○
街八七號地下室，及八七、八七之二、八七之三、八七之五、八
七之六、八七之八、八七之九、八七之十一、八七之十四、八七
之十二、八七之十五、八七之十七、八七之十八、八七之二○號
房屋（該等房屋以賴世芳或其指定之其餘被上訴人為納稅義務人
）。惟依系爭契約第五條、第十三條，及上開協議書記載，系爭
房屋係作住宅或飯店之用，且應隔間，始足認興建完成。查系爭
房屋尚未隔間，無法供一般人為通常之使用，可見賴世芳就系爭
房屋並未依約完工。按關於可歸責於承攬人之事由，致工作不能
於約定期限完成者，除以工作於特定期限完成或交付為契約之要
素者外，依民法第五百零二條第二項規定之反面解釋，定作人不
得解除契約。系爭契約未有系爭房屋需於特定期限內完成之約定
，上訴人主張解除契約，實難准許。況系爭契約末頁附加條款第
三條約定：「乙方（即賴世芳）如在半途停工不完成者，其建築
地上物全部由甲方（即施灶城、施照洋）沒收。」等語，不僅記
載沒收標的限於房屋，不及於土地，且所稱之「中途停工」，係
指尚未依約完成全部約定工程即停止繼續施作之情形，系爭房屋
主要結構業已完成並取得使用執照，有如前述，顯可供人使用且
具相當價值，未完工之部分占整體工程之比例極微，上訴人解除
契約，亦與民法第一百四十八條規定有違，不應准許。綜上，上
訴人依回復原狀及不當得利之法律關係，請求賴正峻等三人塗銷
賴世芳就二二七、二二七之一地號土地之所有權移轉登記，回復
登記為上訴人公同共有，並就門牌為花蓮市○○街八七號地下室
持分二分之一，及八七、八七之三、八七之六、八七之十五、八
七之十八號房屋之納稅義務人應變更登記上訴人名義；賴陳秋子
就門牌為花蓮市○○街八七之二、八七之十一、八七之十二號，
徐王訓就八七之五、八七之十七號，徐鳳美就八七號地下室持分
二分之一、八七之八號，徐華興就八七、八七之十四號，徐鳳鳴
就八七之九、八七之二○號房屋之納稅義務人應變更登記上訴人
名義，洵非正當，不應准許等詞，為其判斷之基礎。
惟上訴人於事實審一再主張渠等於原法院九十年度上字第一二○
號賴世芳訴請回復原狀之民事事件中，已以賴世芳有中途停工為
由，依系爭契約末頁附加條款第三條約定，解除系爭契約並沒收
系爭建物，經該判決認定系爭房屋業經渠等合法沒收確定在案。
則系爭房屋既遭沒收，即指渠等對系爭契約已行使債權及物權契
約之解除權，而契約解除後，渠等自得請求被上訴人塗銷系爭土
地之移轉登記，及將建物納稅義務人名義回復登記等語，並提出
該判決及確定證明書等為證（見一審卷第七、八、二○至二九頁
、第三○六頁，原審卷(二)第一七、一八、一四六頁）。攸關上訴
人得否請求被上訴人塗銷系爭土地之移轉登記，及將房屋納稅義
務人名義回復登記，係屬重要之攻擊方法，原審未於判決理由項
下，說明其取捨之意見，有判決不備理由之違法。上訴論旨，指
摘原判決違背法令，求予廢棄，非無理由。
據上論結，本件上訴為有理由。依民事訴訟法第四百七十七條第
一項、第四百七十八條第二項，判決如主文。
中    華    民    國  一○○  年    九    月    八    日
                      最高法院民事第四庭
                          審判長法官  劉  福  來  
                                法官  陳  國  禎  
                                法官  陳  重  瑜  
                                法官  盧  彥  如  
                                法官  吳  麗  女  
本件正本證明與原本無異
                                      書  記  官  
中    華    民    國  一○○  年    九    月   二十   日
                                                      Q